臺灣高等法院刑事判決　　　　　　 95年度選上易字第5號
上　訴　人　臺灣板橋地方法院檢察署檢察官
被　　　告　甲○○
選任辯護人　粘舜權律師
　　　　　　吳茂榕律師
上列上訴人即檢察官因被告詐欺等案件，不服臺灣板橋地方法院
九十四年度選易字第九號，中華民國九十五年四月十三日第一審
判決（起訴案號：臺灣板橋地方法院檢察署九十四年度選偵字第
八十五號；併辦部分：同署九十四年度選偵字第一三四號），提
起上訴，本院判決如下：
    主  文
上訴駁回。
    理  由
甲、公訴人公訴意旨略以：被告甲○○設籍於永和市福林里，且
    年滿二十歲以上，未受褫奪公權，為民國九十四年十二月三
    日舉行之鄉鎮市長、縣市議員選舉之投票權人。緣臺北縣永
    和市於九十四年間舉辦里、鄰長、巡守隊及環保義工三天二
    夜講習暨文康活動，活動日期自九十四年七月二十四日至同
    年九月十日止，分二十一梯次舉辦，活動地點於雲林、嘉義
    、臺南地區，參加人員資格限定於里、鄰長、里內環保義工
    及巡守隊員，承辦單位於九十四年三月中旬通知各里繳交各
    里巡守隊及環保義工名冊，以憑統計辦理招標作業，嗣同年
    五月六日各里辦公處繳交鄰長、巡守隊暨環保義工統計調查
    表，同年五月二十六日至七月八日辦理招標作業，由統帥旅
    行社以每人單價新臺幣（下同）四千五百元得標，後於同年
    七月十五日至十九日完成活動之履勘、簽約事項，並於同年
    七月中旬通知各里里幹事轉知各里辦公處，依原呈報之里、
    鄰長、環保義工、巡守隊員名冊繕造保險人員名冊，最遲應
    於各梯次出發前七日呈報，以憑辦理旅遊平安保險之事宜，
    並於各梯次出發當日，由各里里長持參加人員名冊核對參加
    人員身分，正確無誤後令參加人員簽名，以利結束活動後，
    繳回市公所核銷經費之用，經規劃福林里之參加時間為八月
    二十三日至二十五日。而被告竟與福林里里長莊水獅（所涉
    違反選舉罷免法等案件另提起公訴）共同基於意圖為自己不
    法利益之犯意聯絡，明知其不具福林里環保義工之資格，而
    年底三合一選舉將屆，若受邀請免費參加上開活動，顯可能
    係他人趁機以此手段要求年底選舉時投票支持特定候選人為
    對價，以達行賄之目的，仍基於投票收賄之未必故意，因一
    時貪念，經莊水獅邀約既允諾之，由莊水獅將其以福林里環
    保義工名義，登載於參加人員名冊上而參與上揭活動，收受
    免費參與旅遊及活動結束時受贈載有「永和市長洪一平敬贈
    」字樣之鳳梨酥一盒之不正利益及賄賂。嗣臺灣板橋地方法
    院檢察署及永和市公所政風室接獲上開情資，經臺灣板橋地
    方法院檢察署指揮臺北縣調查站及臺北縣政府警察局永和分
    局循線偵辦，及永和市公所政風室協助提供事證，始悉上情
    ，因認被告涉有刑法第三百三十九條第二項之詐欺得利及刑
    法第一百四十三條之投票收賄罪嫌。而公訴人認被告甲○○
    涉有詐欺得利及投票收賄罪嫌係以永和市福林里辦公處檢送
    予永和市公所之永和市福林里九十四年度參加環保義工名冊
    上並無被告之姓名及證人薛景忠、方金源、鄭謝秀玉、阮阿
    路、陳啟宏、簡炳南、陳水上、洪富春、許展榕之證述為其
    主要依據。
乙、程序部分：
  壹、證據清單：
      證據一：被告甲○○供述（警詢、偵訊、原審、本院）。
      證據二：證人莊水獅、薛景忠、葉台和、許德勝、方金源
              、游源潭、洪龍昌、鄭謝秀玉、阮阿路、歐本源
              、陳啟宏、林維楠、簡炳南、陳水上、郭炳南、
              洪富春、許展榕、杜榮桂、陳進財、呂政順、莊
              敏鶴、周萬生、周張金葉等證述（調詢、偵訊、
              原審）。
      證據三：臺北縣永和市福林里九十四年度里、鄰長、巡守
              隊及環保義工講習暨文康活動參加人員名冊（偵
              卷八十五號第三頁）。
      證據四：甲○○臺北縣環保義工證（同上卷第四頁、訴字
              卷第六十一頁）。
      證據五：鳳梨酥外包裝影本（同上卷第五頁）。
      證據六：臺北縣永和市九十四年度里鄰長、巡守隊及環保
              義工講習暨文康活動計劃（他卷六十二卷一號第
              十二頁後）。
      證據七：被告提出之永和市福林里參加環保義工名冊（原
              審卷第三十五至五十一頁）。
      證據八：永和市公所辦理「本市九十四年度里、鄰長、巡
              守隊及環保義工講習暨文康活動」公開甄選承辦
              旅行社評選會議記錄（原審卷第五十二至五十六
              頁）。
      證據九：永和市九十四年度里、鄰長、巡守隊及環保義工
              講習暨文康活動行程履勘紀錄（原審卷第五十七
              頁）。
      證據十：永和市公所九十五年一月二十六日北縣永清字第
              ○九五○○○一六九六號函（原審卷第六十頁）
              。
      證據十一：永和市福林里辦公處九十四年五月六日九四福
                林字第○五○六函檢送之永和市福林里參加環
                保義工名冊（原審卷第六十二頁至七十九頁）
                。
      證據十二：永和市福林里辦公處九十四年七月一日九四福
                林字第○七○壹號函檢送之永和市福林里環保
                義工（加退）名冊（原審卷第八十、八十一頁
                ）。
      證據十三：臺北縣政府環境保護局九十五年二月二十三日
                北環一字第○九五○○一○二○○號函（原審
                卷第二五七、二五八頁）。
      證據十四：臺北縣永和市公所九十五年八月十七日北縣永
                清字第○九五○○二五五四○號函（本院卷第
                三十七頁）。
  貳、證據能力認定：
    一、本件證據一被告之供述，被告及其辯護人並未主張無證
        據能力；另證據二至證據十四除調查局訊問筆錄外，分
        別符合刑事訴訟法第一百五十九條之一、第一百五十九
        條之四之傳聞法則之例外規定，而均得作為本件之證據
        。
    二、次按被告以外之人於審判外之陳述，雖不符前四條之規
        定，而經當事人於審判程序同意作為證據，法院審酌該
        言詞陳述或書面陳述作成時之情況，認為適當者，亦得
        為證據；又當事人、代理人或辯護人於法院調查證據時
        ，知有第一百五十九條第一項不得為證據之情形，而未
        於言詞辯論終結前聲明異議者，視為有前項之同意，刑
        事訴訟法第一百五十九條之五第一項、第二項分別定有
        明文。
        查證據二：證人莊水獅、薛景忠、葉台和等於調查局時
        之陳述，雖屬被告以外之人於審判外之言詞陳述，惟被
        告甲○○及其辯護人未於本院言詞辯論終結前就相關證
        據無證據能力，聲明異議，依上開規定，即視為同意於
        審判程序作為證據，復經本院審酌陳述作成時之情況，
        認為適當，而認得作為本件之證據。
丙、上訴人上訴意旨略以：
  壹、系爭活動行前臺北縣永和市福林里呈報至永和市公所的環
      保義工名冊未列被告甲○○於其上，有環保義工名冊一份
      在卷可佐，足證被告不具有環保義工身分。
  貳、由證人葉台和審判筆錄觀之，永和市福林里在系爭活動前
      就參加人員造冊呈報永和市公所之作用涉及參加人員的保
      險及食宿安排，證人葉台和為造冊之人，自應審慎核對，
      怎可直接從舊的名冊抄錄，而不必確認究竟有何人參加？
      再者，證人葉台和既對被告係環保義工有特別印象，怎會
      在造冊時誤刪被告，且證人葉台和亦稱會再次檢查有無錯
      別字，然檢查時既再次閱覽所造名冊，怎可能仍未發現刪
      除被告一節，是證人葉台和證述顯前後矛盾，且不符常情
      。
  參、證人莊水獅於審判中與被告隔離訊問後，二人供述並不相
      符。又證人莊水獅亦因本件案情遭本署起訴，而證人莊水
      獅與被告又係委任同一辯護人，是證人莊水獅於委任粘舜
      權為辯護人後之證言證明力顯有瑕疵。
  肆、證人阮阿路庭訊時證稱：在本件講習文康活動中永和市長
      洪一平有到場，有宣揚政績：：內行的人一聽就知道，就
      是說他做得很好，如果有機會希望大家支持等語，且會後
      又有贈送載有「永和市長洪一平敬贈」字樣之鳳梨酥一盒
      ，堪信本件講習活動係為支持洪一平繼續連任而舉辦。是
      本件被告已明知不具環保義工身分而基於詐欺、收受賄賂
      意思，參與系爭活動，已涉及詐欺及收受賄賂罪刑。
丁、被告答辯部分：
    訊據被告甲○○堅決否認犯罪，辯稱：
  一、被告於八十七年間參加福林里環保義工迄今已達八年之久
      ，此有永和市福林里參加環保義工名冊及臺北縣政府環保
      義工證可稽，復有證人葉台和、莊水獅證詞可參。
  （一）雖本院居住於永和地區同仁向某里辦公室查詢結果為環
        保義工由每任里長就任時聘任，每次任期四年，惟臺北
        縣永和市公所九十五年八月十七日函，已將永和市公所
        各里環保義工聘任程序加以說明，明確表示環保義工並
        無任期或期滿另聘之規定，是被告確為環保義工。
  （二）臺北縣環保義工證雖載有有效期間於九十年十二月屆滿
        ，然臺北縣政府環境保護局函覆稱：該局之環保義工證
        並未逐年換發，該證亦已於九十三年改版，證件備註五
        之有效期間已改為發證日期，避免換證，是不能僅以被
        告之環保義工證上記載之有效期間已經逾期，即認被告
        不具環保義工身分。且里環保義工僅需向里長報名，無
        資格限制，無須逐年報名，亦不領有環保義工證為要件
        。
  二、上訴意指稱證人葉台和為造冊之人，怎可直接從舊名冊抄
      錄，而不必確認實際參加人員為何等情，是證人葉台和證
      言顯矛盾云云，惟被告確有登陸於證人葉台和所保管之參
      加環保義工名冊內，而證人葉台和係為刪除兼具鄰長身分
      者，而將原參加環保義工名冊關於鄰長資料移除，致電腦
      作業剪貼複製時不慎移除包含被告在內等六名環保義工，
      並無前後矛盾及不符常情之處。
  三、證人阮阿路證言部分：
  （一）該證詞為審判外之陳述，無證據能力。
  （二）該證詞僅能證明永和市長洪一平確有競選連任之意，而
        系爭活動係每年舉辦之例行性活動，非為該年年底地方
        選舉而設，此關永和市總預算歲出計劃說明提要自明。
        而證人阮阿路參加之梯次與被告並不相同，其陳述不得
        作為被告參加梯次過程之證據，至獲贈之鳳梨酥一盒本
        屬該次活動預算所涵蓋之範圍內，其上固有「永和市長
        洪一平敬贈」字樣，但亦同時載有「永和市九十四年度
        里鄰長巡守隊環保義工講習文康活動」之名稱，且該講
        習活動本即由永和市公所舉辦，是該禮盒以機關首長名
        義標示，難認有何不妥之處。
  四、上訴理由以被告與證人莊水獅委任同一辯護人，進而認證
      人莊水獅證詞有影響，似屬無憑。
戊、本院認為被告無罪之理由：
  壹、按犯罪事實應依證據認定之，無證據不得推定其犯罪事實
      ；又不能證明被告犯罪者，應諭知無罪之判決，刑事訴訟
      法第一百五十四條、第三百零一條第一項分別定有明文。
      次按事實之認定，應憑證據，如未能發現相當證據，或證
      據不足以證明，自不能以推測或擬制之方法，以為裁判基
      礎；又認定不利於被告之事實，須依積極證據，苟積極證
      據不足為不利於被告事實之認定時，即應為有利於被告之
      認定，更不必有何有利之證據（參見最高法院四十年臺上
      字第八六號及三十年上字第八一六號判例）。
      再按刑事訴訟上證明之資料，無論其為直接或間接證據，
      均須達到通常一般之人均不致有所懷疑，而得確信其為真
      實之程度，始得據為有罪之認定，若關於被告是否犯罪之
      證明未能達此程度，而有合理懷疑之存在，致使無從形成
      有罪之確信，根據「罪證有疑，利於被告」之證據法則，
      即不得遽為不利被告之認定（參見最高法院二十九年上字
      第三一０五號、七十六年台上字第四九八六號判例）。
      再按刑法上之收受賄賂罪，以他人有行求賄賂之事實為前
      提，若他人所交付之物並非基於行賄意思，則其物即非賄
      賂，自無收受賄賂之可言，而對有投票權人交付之財物能
      否認係賄賂，雖非以金錢之多寡為絕對標準，但仍應綜合
      社會價值觀念、授受雙方之認知及其他客觀情事為判斷，
      足認其與要約不行使投票權或為一定之行使間，具有對價
      之關係時，始足當之。
  貳、查本件被告確有參加臺北縣永和市公所舉辦，自九十四年
      八月二十三日起至同年月二十五日止之九十四年度里、鄰
      長、巡守隊及環保義工講習暨文康活動，且未繳交任何費
      用，並於講習活動中收受鳳梨酥一盒，暨永和市福林里辦
      公處於九十四年五月六日以九四福林字第０五０六號函檢
      送之永和市福林里參加環保義工名冊、於九十四年七月一
      日以九四福林字第０七０一號函檢送之永和市福林里環保
      義工（加退）名冊內並無被告之姓名等事實，業經被告自
      承在卷，核與證人葉台和、莊水獅證述情節相符，並有證
      據三：臺北縣永和市福林里九十四年度里、鄰長、巡守隊
      及環保義工講習暨文康活動參加人員名冊、證據十一：永
      和市福林里辦公處九十四年五月六日九四福林字第０五０
      六號函檢送之永和市福林里參加環保義工名冊、證據十二
      ：九十四年七月一日九四福林字第０七０一號函檢送之永
      和市福林里環保義工（加退）名冊各一份（附於九十四年
      度選他字第六二號偵查卷三第三一二至三二五頁）在卷可
      稽，應堪認定。
  參、次查，被告確係臺北縣永和市福林里之環保義工一節，業
      經證人即永和市福林里里長莊水獅於原審審理時證述明確
      （參見原審九十五年三月三十日審判筆錄第二十二頁），
      並有證據七：被告提出之永和市福林里參加環保義工名冊
      及證據四：被告臺北縣環保義工證各一份在卷可稽，且二
      人就被告參加福林里環保義工之時間、參加之過程、負責
      清掃之範圍等細節，於原審審理中供述亦大致相符。
      另依證人即臺北縣永和市公所里幹事葉台和於原審時到庭
      證稱：我負責福林、竹林、桂林、豫溪四里；永和市公所
      九十四年度所舉辦之里鄰長、環保義工、巡守隊講習文康
      活動陳報參加人員名冊是由我陳報；陳報參加人員名冊前
      ，在九十四年五月份福林里另外有陳報環保義工名冊，也
      是由我陳報；環保義工名冊從前手交接而來；剛提示之被
      告答辯狀證物二之環保義工名冊是有照片的，這份已經經
      公所送到縣政府製作義工證, 這是前任里幹事做的，我手
      頭上交接到的名冊是沒有照片的，但內容是一樣的。因為
      三、四月份公所要辦里鄰長、環保義工及巡守隊員的文康
      活動，公所有說這三種身分最好不要重覆，所以我在移除
      時本來要將鄰長謝盆從義工名冊上移除，但因為是在電腦
      上製作，所以我移成了在謝盆上一格的甲○○，本件事發
      後我自己有再查證，我總共移錯了六人，包括甲○○、周
      緞、黃吳秀品、廖素珠、吳文忠、李素珠，這六個人原本
      是義工，結果被我移除。後來在陳報參加人員保險名冊時
      ，我又誤拿到舊的那份去抄錄，所以在參加人員名冊上才
      又出現剛才六人的名字；我接任里幹事至今沒有替里民申
      請過環保義工證，因為環保義工有分縣政府環保義工及市
      公所環保義工，有些義工沒有申請義工證，因為要申請義
      工證要檢附相關事蹟表等證件，所以有些雖是名冊上之環
      保義工，但不一定有去領義工證；九十四年度參加人員名
      冊不是直接列印，因為兩份格式不一樣，一個是excel，
      一個是word，我是直接用電腦剪貼的方式，將之前在電腦
      內的名冊轉換格式，再列印出來；電腦內存了兩個檔，一
      個是舊的，我原本交接到的，一個是後來我移除了部分的
      那份是新的，後來我在製作參加人員名冊時，不小心剪貼
      到舊的那份；甲○○及周緞本來就是環保義工名冊內；要
      成為里環保義工只要向里長報備就可以了；公所沒有規定
      要什麼資格才能成為里環保義工，只要里長說可以就可以
      了，里幹事只負責造冊，就是里長說是某人是義工，我就
      幫他登入造冊；義工會有變動，比如說死亡、遷移或是沒
      有意願，名冊變動也是依據里長所提供的資料來變更移除
      等語甚詳（參見原審九十五年三月三十日審判筆錄第十三
      至十九頁）。
      而依證據十四：臺北縣永和市公所九十五年八月十七日北
      縣永清字第○九五○○二五五四○號函所附台北縣政府環
      境保護局義工遴選管理辦法第三點：環保義工由各村里辦
      公室依遴選資格提報名冊函送各鄉鎮市公所，依此，則何
      人具有環保義工之資格應係由里長負責遴選，證人即永和
      市福林里里長莊水獅於原審審理時亦證述被告確係環保義
      工無訛（參見原審卷第二二五頁）。
      再參以證人即臺北縣永和市公所職員薛景忠亦到庭證稱：
      這種活動每年都舉辦；但往年是分里鄰長一次，環保義工
      及巡守隊一次，今年因為里鄰長跟環保義工巡守隊身分重
      疊很多，有經費上的問題，所以這次合在一起辦，往年舉
      辦的時間也都在七到九月間等語（參見原審卷第二一三頁
      ），足見永和市公所為係為避免同時兼具里鄰長、巡守隊
      員及環保義工身分者重複參加講習活動所造成之經費耗費
      ，故於九十四年度改以統一辦理，證人葉台和證稱係為刪
      除兼具鄰長身分者而將原參加環保義工名冊內之部分鄰長
      資料加以移除，應非無據；而依被告所提出之證據七：永
      和市福林里參加環保義工名冊顯示，被告之資料係列於名
      冊第三順位處，其下一欄即為謝盆之資料及照片，則證人
      葉台和於電腦作業剪貼複製時不慎移除錯誤，致名冊有所
      遺漏，衡情尚非不可能，足見證人葉台和前開所證應非子
      虛，而堪採信。
  肆、至公訴人雖以證人葉台和誤刪被告資料之說詞與常情不符
      ，且被告與證人莊水獅之供述有所出入，被告所提出之臺
      北縣政府義工證並已逾有效期間，而認被告及證人葉台和
      、莊水獅有關被告為福林里環保義工之說詞為不實云云，
      惟證人係在訴訟上陳述自己觀察事實之第三人，即以其自
      己所親身體驗之事實提供為認定事實之供述證據，具有證
      據能力，但一般人對於事物之注意及觀察，有其能力上之
      限制，未必如攝影機般，可以打開眼睛紀錄整個事件經過
      ，然後於法庭上「倒帶」其紀錄過程，而證人之注意及觀
      察，往往未顧慮到將來可能會被應用於訴訟上，更受到當
      時的光線、距離、持續的時間、證人觀察的角度，以及證
      人當時的精神狀態、注意力、事件的突發性、承受的心理
      壓力等等因素所影響，而無法完整紀錄每一細節及全貌，
      且人類之記憶，常隨著時間之逝去而逐漸磨損，記憶之線
      索常會改變，自難期證人能將過往事物之原貌完整呈現，
      故證人之陳述有部分前後不符，或相互間有所歧異時，究
      係何者為可採，法院仍應本其自由心證，依據經驗法則及
      論理法則，參酌其他補強證據予以綜合判斷，且應就證人
      之觀察力、記憶力及陳述力綜合審酌，以判斷其陳述之真
      偽，非謂一有不符或矛盾，即認其全部均為不可採信（參
      見最高法院九十四年度台上字第二二四八號判決意旨）。
      是以，依被告及證人莊水獅所述，被告係於八十七年間證
      人莊水獅擔任里長到現在，都擔任福林里環保義工的工作
      （參見原審卷第二二五頁），距今已有八年左右之時間，
      則被告及證人莊水獅對於被告參加環保義工之過程記憶有
      所模糊，尚屬合理，當不能僅因二人之說詞略有出入，即
      認其供述均屬不實。
  伍、而被告確領有臺北縣政府環境保護局於九十年間製發之臺
      北縣環保義工證，亦有證據四：臺北縣環保義工證一紙可
      參，另據原審函詢臺北縣政府環境保護局，該局亦函覆稱
      ：「本局因礙於人力及減少資源之浪費，環保義工證並未
      逐年換發，該證亦已於九十三年改版，證件備註五之有效
      期間已改為發證日期，免換證。」等語，此有證據十三：
      即該局九十五年二月二十三日北環一字第０九五００一０
      二００號函可按，足見被告所領有之臺北縣環保義工證本
      即無需逐年換證，目前已無有效期間之記載，自不能僅以
      前開義工證上記載之有效期間已經逾期，即認被告已不具
      環保義工之身分。況里環保義工僅需向里長報名，並無特
      殊之資格限制，無需逐年報名，亦不以領有環保義工證為
      要件，已如前所述，是公訴人所舉以上諸點，均不足以不
      利被告之認定。
  陸、又年度里、鄰長、巡守隊及環保義工講習暨文康活動乃例
      行性之活動，往年舉辦之時間均在七月至九月之間，具有
      里鄰長、巡守隊及環保義工身分者之費用均係由永和市公
      所支應，九十四年度之講習暨文康活動並係於三月間即籌
      畫辦理等情，已經證人薛景忠於警詢及原審審理中證述明
      確（參見九十四年十一月十五日調查筆錄第二頁、原審卷
      第二一三頁），則臺北縣永和市九十四年度里、鄰長、巡
      守隊及環保義工講習暨文康活動並非係因應九十四年底之
      選舉而特意舉辦，舉辦之時間並均比照往年於七月至九月
      間舉行，而與九十四年十二月三日舉行之鄉鎮市長、縣市
      議員選舉並無直接關聯。
      另證人即統帥旅行社之總經理許德勝於原審九十四年度訴
      字第三００二號刑事案件審理中亦證稱：「標永和公所案
      子，旅行社都要提供相等禮品，我們公司提供的是龍眼蜜
      ，評選時有問到龍眼蜜以同等價錢換其他禮品可不可以，
      我們說可以。」、「我們參加開標的時候是提供龍眼蜜，
      但是有人認為龍眼蜜可能從大陸來，或者是成分不純，會
      有這種疑慮，去履勘時，如果公所認為不要用這種龍眼蜜
      ，用別的禮品可不可以，我們就答應他，那時候是公所的
      人員一起去履勘，有去一福堂看，現場挑禮品的時候就決
      定要用鳳梨酥。」，「鳳梨酥包含在統帥旅行社向永和市
      公所承包本次講習活動經費四千五百元當中。」等語（參
      見本院九十五年訴字第三００二號刑事卷九十五年三月九
      日審判筆錄第三、四頁），輔以卷附之證據九：永和市公
      所辦理「本市九十四年度里、鄰長、巡守隊暨環保義工講
      習暨文康活動」公開甄選承辦旅行社評選會議紀錄及行程
      履勘紀錄顯示，參與評選之各旅行社所提出之活動計畫中
      確均包括禮品一份在內，本次講習活動中發放之鳳梨酥一
      盒，並係得標廠商即統帥旅行社與永和市公所人員於行程
      履勘時所決定，足認被告於活動途中收到之鳳梨酥一盒本
      即包含在統帥旅行社擬具之活動計畫中，費用亦係包括於
      統帥旅行社之得標金額內，而非事後另行由永和市公所或
      其他人再行出資增購，實難認該鳳梨酥與選舉有何直接或
      間接之關係。而於講習活動中所發放之鳳梨酥一盒，其外
      包裝上所記載之字樣為「永和市九十四年度里、鄰長、巡
      守隊暨環保義工研習活動市長洪一平敬贈」，而非僅「市
      長洪一平敬贈」，有證據五：鳳梨酥外包裝影本一紙附卷
      可稽，足見其外包裝已載明本次活動之目的，並因本次講
      習暨文康活動乃係由臺北縣永和市公所主辦，永和市長洪
      一平又係可對外代表永和市公所之人，則由永和市長洪一
      平具名致贈該禮品，亦與常情相符，當不能僅以該鳳梨酥
      外包裝上有「市長洪一平敬贈」之字樣，事後洪一平並有
      競選連任之事實，即遽認該鳳梨酥係他人用以行賄之對價
      甚明；況綜觀起訴書全部內容，起訴意旨並未指出行賄之
      人究係何人，既無行賄之人存在，自難遽行推認該鳳梨酥
      即為要約他人為投票權一定行使之對價。此外，公訴人所
      舉之證人方金源、鄭謝秀玉、阮阿路、陳啟宏、簡炳南、
      陳水上、洪富春、許展榕均僅係證稱永和市長於活動舉辦
      時即有競選連任之意，並未述及被告有何收受賄賂之情，
      是上述證人之證詞亦均不足為不利被告之認定。
      末被告既具環保義工之身分而參加該次活動，自無任何詐
      欺得利或收受賄賂之可言。
  柒、按刑事訴訟法第一百六十一條已於民國九十一年二月八日
      修正公布，其第一項規定：檢察官就被告犯罪事實，應負
      舉證責任，並指出證明之方法。因此，檢察官對於起訴之
      犯罪事實，應負提出證據及說服之實質舉證責任。倘其所
      提出之證據，不足為被告有罪之積極證明，或其指出證明
      之方法，無從說服法院以形成被告有罪之心證，基於無罪
      推定之原則，自應為被告無罪判決之諭知（最高法院九十
      二年台上字第一二八號判例參照）。
      又同法第一百六十三條亦在同時一併修正，證據調查應以
      當事人為主，法院為輔，而僅具補充及輔助地位，該條第
      二項前段規定，法院為發現真實，「得」依職權調查證據
      ，舊規定則係「應」依職權調查證據，則是否補充介入調
      查，成為法院職權裁量事項，非謂負有調查之義務，檢察
      官舉證責任始終存在，倘檢察官未能善盡實質的舉證責任
      ，法院以被告犯罪不能證明而為無罪判決時，如檢察官僅
      以法院未作補充介入調查為唯一理由而提起上訴，其上訴
      即非有理。至同條第二項但書係立法部門自提修正草案，
      為司法院研擬草案內容所無，惟自刑事訴訟法責成檢察官
      負擔實質的舉證責任以後，法院發見真實釐清案情之查證
      義務，較德國刑事訴訟法要求該國法官應盡其澄清義務之
      程度為輕，被告受無罪推定，檢察官舉證責任不因第二項
      有但書之規定而得以減免。是該條第二項但書所指事項，
      應均以有利於被告之考量方得為之，否則，對檢察官未盡
      實質舉證責任之案件，竟要求法院接續依職權調查不利於
      被告之證據，豈非形同糾問，殊與修法本旨有違（參見朱
      石炎著，刑事訴訟法上第一八四頁至第一八六頁）。
      本件檢察官就不利於被告之證據部分應負實質舉證責任，
      惟所舉證據均無法使本院對於被告涉嫌公訴人所指之事實
      形成確信不疑之心證，依上開判例之見解，應為有利於被
      告之認定。被告所辯堪予採信，其所為核與刑法三百三十
      九條第二項、第一百四十三條罪之構成要件未符，自不得
      以該罪責相繩，法院復無依刑事訴訟法第一百六十三條第
      二項之規定依職權調查證據之情狀，被告犯罪尚屬不能證
      明。
己、維持原判決及駁回上訴之理由：
  壹、查原審因認被告既具有環保義工之身分，且其收受之鳳梨
      酥禮盒非屬要約投票權為一定行使之對價即賄賂，俱如前
      述，此外復查無其他積極證據足資證明被告確有詐欺得利
      、收受賄賂之犯行，而不能證明被告犯罪，自應諭知無罪
      之諭知，經核尚無不合，應予維持原判決。
  貳、上訴人即檢察官以前述理由提起上訴，雖非無據，惟尚無
      法使本院對被告犯行形成確信不疑之心證，其指摘原判決
      不當，即難認為有理由，所提上訴應予駁回。
據上論斷，應依刑事訴訟法第三百六十八條，判決如主文。
本案經檢察官鄭龍照到庭執行職務。
中　　華　　民　　國　　96　　年　　2　　月　　13  　日
　　　　　　　　  刑事第十八庭 審判長法　官　溫耀源
　　　　　　　　　　　　　　　　　   法　官  段景榕
　　　　　　　　　　　　　　　　　   法　官  陳健順
以上正本證明與原本無異。
不得上訴。
                                     書記官　陳菊珍
中　　華　　民　　國　　96　　年　　2 　　月　　14　　日
